臺灣高等法院刑事判決　　　　　　　　93年度上易字第2087號
上　訴　人　臺灣新竹地方法院檢察署檢察官
被　　　告　甲○○
上列上訴人因妨害兵役案件，不服臺灣新竹地方法院93年度易字
第351號，中華民國93年11月16日第一審判決（聲請簡易判決處
刑案號：臺灣新竹地方法院檢察署93年度偵字第1789號），提起
上訴，本院判決如下：
    主  文
上訴駁回。
    理  由
一、公訴意旨略以：被告甲○○明知其係後備軍人，原住在新竹
    市○○區○○里○鄰○○街262巷13 號，然於不詳時間遷出
    上開住所後，竟意圖避免召集處理，無故不按規定向主管機
    關申報，致使新竹後備司令部所發指定其應於民國92年11月
    17日上午8時，前往新竹縣明湖營區報到之忠勤1304之5號教
    育召集令無法送達，因認被告涉犯妨害兵役治罪條例第10條
    第3項、第1項第3款之罪嫌，應依同條例第6條第1 項科刑等
    語（公訴人於93年11月2日於原審審判期日當庭補正「意圖
    避免召集處理」之主觀要件）。
二、按犯罪事實應依證據認定之，無證據不得認定犯罪事實；再
    不能證明被告犯罪者，應諭知無罪之判決，刑事訴訟法第15
    4條第2項、第301條第1項分別定有明文。又事實之認定，應
    憑證據，如未能發現相當證據，或證據不足以證明，自不能
    以推測或擬制之方法，為裁判基礎，且認定犯罪事實所憑之
    證據，雖不以直接證據為限，間接證據亦包括在內，然而無
    論直接證據或間接證據，其為訴訟上之證明，須於通常一般
    之人均不致有所懷疑，而得確信其為真實之程度者，始得據
    為有罪之認定，倘其證明尚未達到此一程度，而有合理懷疑
    存在，無從使事實審法院得有罪之確信時，即應諭知被告無
    罪之判決（最高法院40年台上字第86號、76年台上字第4986
    號判例可資參照）。次按妨害兵役治罪條例之訂定，係為避
    免意圖規避、投機取巧而違反兵役法上應履行服役義務之徹
    底推行，為一行政刑法，其仍有刑法第12條規定者之適用，
    且參以91年6月26日修正前後之妨害兵役治罪條例第10條第1
    項構成要件比較之，舊法規定「後備軍人有左列行為之一者
    ，處．．．」，新法則係規定「後備軍人意圖避免召集處理
    有下列行為之一者，處．．．」，新增「意圖避免召集處理
    」之構成要件，而其立法說明即在使本條項之構成要件更加
    明確化，亦即其可罰之前提乃在於行為人有避免召集處理之
    主觀上意圖，其中為了確保國家兵員召集制度之順利運作，
    更於該條項第3款課予後備軍人居住處所遷徙時應向召集機
    關為申報之義務，使兵員召集機關得以掌握後備軍人動態並
    據以擬定召集業務，又同條第3項雖規定「後備軍人犯第1項
    之罪或國民兵犯前項之罪，致使召集令無法送達者，以意圖
    避免召集論」，分別依第5條或第6條科刑，將行為人之主觀
    意圖予以擬制，惟揆諸該法條規定之文字，不問行為人應首
    先該當「第1項之罪」即第10條第1項之罪，或所據以科刑之
    第5條、第6條規定，其所處罰該等妨害兵役召集行為的重要
    基礎均在行為人有「意圖避免召集」之「主觀不法意圖」，
    亦即惟有具備此項主觀特別違法要素時，行為人所為有危害
    於兵役召集之行為，方有可罰性，並不能以召集令無法送達
    ，即遽認為有妨害兵役召集之主觀意圖，此亦為大法官會議
    釋字第517號解釋文所揭櫫「至妨害兵役治罪條例第11條第3
    項雖規定致使召集令無法送達者，以意圖避免召集論，但仍
    不排除責任要件之適用，乃屬當然」意旨之所在，即同條第
    3項之罪既係以犯第1項之罪為前提，自難排除上開增列要件
    之適用，雖修正後之條文仍保留「以意圖避免召集論」之擬
    制用語，似仍沿用修正前舊法之擬制規定，然依修正後之法
    條文，既明確以「意圖避免召集處理」為要件，自應依新修
    正之法條規定，認須以有避免召集處理之意圖為要件（最高
    法院92年度台非字第404號判決參照），故行為人若無避免
    召集處理之意圖，則不構成上開犯罪，先予敘明。
三、公訴人認被告涉犯妨害兵役治罪條例第10條第3項、第1項第
    3款罪嫌，應依同條例第6條第1 項科刑，係以被告偵查中之
    自白、法務部戶役政連結系統
    令、新竹市警察局第三分局後備軍人空戶空口年籍表、朝山
    派出所戶口查察通報單、新竹後備司令部軍人資料顯影表、
    動員召集名冊、新竹後備司令部教育召集可下令人員清冊各
    一份為論據。訊據被告固不否認上開教育召集令送達時，其
    惟其實際上並未居住該址，有遷移住處未依規定申報之事實
    ，惟堅詞否認有何違反妨害兵役治罪條例之犯行，辯稱：伊
    並非故意避免召集，因伊從小父母離異，即由親戚輪流照顧
    ，故伊自幼就無固定且長期之居住處所，嗣退伍時，因軍中
    規定須登記留存
    址登記在外婆陳林絨位在新竹市○○街262巷13 號之住所，
    並囑託外婆代為收受召集令後轉知，伊並不知道有本件教育
    召集之事，是於該次教育召集之時間經過後，伊與軍中友人
    曾華君聊天，經友人曾華君詢問何以召集名冊有伊之姓名，
    竟未參加教育召集之事，伊始知悉此事，隨即撥打電話向後
    備司令部詢問並確認教育召集令之事，惟經後備司令部告知
    本案業已移送法院，伊真的無避免召集之意圖，況發生本案
    後，伊已立即將
    發生未收受召集令而被移送之事等語。
四、經查：
  (一)被告遷移住處未依規定申報之事實，業經被告坦承在卷，且
    據證人即薛偉宏送達被告召集令之前新竹市警察局第三分局
    朝山派出所之警員證述綦詳（見原審卷第59至61頁），並有
    法務部戶役政連結系統
    竹市警察局第三分局後備軍人空戶空口年籍表、朝山派出所
    戶口查察通報單、新竹後備司令部軍人資料顯影表、動員召
    集名冊、新竹後備司令部教育召集可下令人員清冊、新竹後
    備司令部93年11月1日暉愛字第0930005654 號函及函檢附妨
    害兵役案件移送報告書、教育召集令、新竹市警察局第三分
    局後備軍人空戶空口年籍表、新竹後備司令部軍人資料顯影
    表、動員召集名冊、新竹後備司令部教育召集可下令人員清
    冊、新竹後備司令部教育召集未到人員連絡官訪查表、92年
    度動員計忠勤動員第1304之5 號動員召集名冊、後備軍人管
    理資訊系統各一份在卷可稽，此部分之事實固堪認定。
  (二)再本件應探究者為被告遷移住處，未依規定申報，是否具避
    免召集處理之意圖。被告自幼父母離異後，或與親戚同住或
    獨自租屋居住，並無固定之住所；而被告於退伍後雖與其姨
    丈同住，惟此亦係向人租屋，時常搬遷，住所並無固定；又
    被告退伍時所填載
    婆陳林絨公公所遺留之房子，係其外婆陳林絨久住之固定處
    所，並為自有之屋，惟該屋已相當老舊，除僅證人陳林絨自
    己搭建一間小的鐵皮屋可供一人居住外，實不適合亦無法供
    被告居住等情，業據證人陳林絨於原審證述詳實（見原審卷
    第62至71頁）。是被告於退伍時因受軍中告知，需留存一戶
    而思及外婆陳林絨住所較為固定，乃將
    絨住處，以俾利外婆陳林絨得以代其收受召集令並為轉知，
    此核與一般人處於相同處境下，心思所及之心態、想法概屬
    相符，難認有何悖於常理之處。縱或有被告並未隨時與其外
    婆陳林絨保持聯絡，或未將其新住所之地址通知其外婆陳林
    絨，復未叮囑外婆陳林絨務必留意並轉知召集令之送達，有
    所疏忽或輕率之處，惟尚難執此即遽認被告主觀上有何故為
    避免召集之意圖。是被告前揭辯詞，堪予採信。
  (三)又被告所供伊係於該次教育召集過後，與軍中友人曾華君聊
    天時，始知悉有本次教育召集之事，伊隨即撥打電話至新竹
    後備司令部查詢確認伊是否亦為該次召集之成員，惟經新竹
    後備司令部告知本案業已移送法院處理等語，核與證人曾華
    君所證：伊於九十二年十一月有參加退伍後之第一次教育召
    集，第一天報到點名時，伊有聽到「甲○○」的名字，但該
    人並未報到，因伊不確定該員「甲○○」是否就是被告，因
    也有同名同姓之可能，所以伊並未特別放在心上，也沒有主
    動告知被告，嗣教育召集結束後隔沒多久，被告邀約軍中之
    友人聚餐，席間，伊詢問被告是否有收到召集令，被告回答
    沒有，伊告知甫參加召集完畢，且於召集報到時有聽到「甲
    ○○」之名字，被告原以為伊騙他，連問了幾句真的、假的
    ，之後被告提及會再去查詢確認，事後再聚會時，被告告知
    該次召集令確實是他，但他真的沒有收到召集令等語相符（
    見原審卷第74頁、75頁），而證人曾華君確亦為該次教育召
    集受徵召之成員，此有新竹後備司令部93年10月5 日暉愛字
    第0930004826號函檢附新竹後備司令部教育召集可下令人員
    清冊在卷可稽（見原審卷第27頁、第29頁），足徵證人曾華
    君前開所證非虛，則被告此部分所辯亦堪認實在。
  (四)另本件教育召集令之時間為92年11月17日，被告嗣於得悉未
    參加教育召集之事後，隨即於92年12月11日即至戶政事務所
    辦理戶籍變更，將戶籍自原
    遷至與其姨丈共同租屋之新竹市○○路○段510巷16號，嗣因
    前開租屋退租，伊與姨丈另外承租新竹市○○路○段1544 巷
    2弄24號房子，被告亦隨即於93年6月30日再至戶政事務所將
    及新竹市香山戶政事務所93年8月6日竹市香戶字第09300022
    97號函檢附被告之
    及原審卷第20頁至第23頁），由此益徵被告所辯伊擔心日後
    收不到召集令會被移送，故而每次搬遷住處，均有將
    理登記等情非虛，據此，更足證被告應無意圖避免召集處理
    之主觀故意可言。
五、綜上所述，公訴人所舉證提出之前開證據，均尚不足使本院
    認定被告確有避免兵役召集意圖之確信。從而，自難僅以被
    告居住處所遷移，不依規定申報，致使召集令無法送達之客
    觀結果，逕論被告已有避免召集處理之意圖。此外，復查無
    其他積極證據足認被告涉有上開犯行，揆諸前揭說明，應認
    不能證明被告犯罪。是原審以不能證明被告犯罪，而諭知被
    告無罪，核無不合。檢察官上訴指摘原審判決不當，請求撤
    銷改判，為無理由，應予駁回。
據上論斷，應依刑事訴訟法第368條，判決如主文。
本案經檢察官羅榮乾到庭執行職務。
中　　華　　民　　國　　94　　年　　2 　　月　　23　　日
　　　　　　　　　刑事第二十二庭  審判長法　官  黃瑞華
　　　　　　　　　　　　　              法　官  許仕楓
　　　　　　　 　 　　　　　　          法　官  陳憲裕
以上正本證明與原本無異。
不得上訴。
                                        書記官 劉育妃
中　　華　　民　　國　　94　　年　　2　　月　　24　 　日
